【裁判字號】    97,保險上易,4
【裁判日期】    971008
【裁判案由】    給付保險金
【裁判全文】
臺灣高等法院高雄分院民事判決       97年度保險上易字第4號
上  訴  人  甲○○
輔  佐  人  乙○○
被上訴人    富邦人壽保險股份有限公司
法定代理人  丁○○
訴訟代理人  丙○○
上列當事人間請求給付保險金事件，上訴人對於民國97年4 月16
日台灣高雄地方法院96年度保險字第48號第一審判決提起上訴，
本院於97年9月24日言詞辯論終結，判決如下：
    主      文
上訴駁回。
第二審訴訟費用由上訴人負擔。
    事實及理由
一、上訴人主張：其為被保險人黃志忠（已歿）之母，黃志忠與
    被上訴人訂有自民國95年3 月17日午夜12時生效之富邦信用
    卡「新放百萬心」專案保險契約（保單號碼：C940020 之00
    0 ，下稱系爭保險契約），嗣黃志忠於95年8 月21日死亡；
    詎被上訴人竟以黃志忠於訂立系爭保險契約時，未據實告知
    其於投保前即有「後天免疫不全症候群」（下稱AIDS）之就
    醫紀錄為由，而於同年11日2 日寄發存證信函，以保險法第
    64條規定向系爭保險契約之受益人即上訴人（按係黃志忠之
    法定繼承人）解除契約（按黃志忠之另一法定繼承人，即黃
    志忠之父黃碧郎已於94年11月10日死亡）。惟黃志忠並未故
    意隱匿或因過失而未告知其患有AIDS之情事，且黃志忠係死
    於感冒肺炎，亦與AIDS無關。況依系爭保險契約，被保險人
    健康告知事項欄第一項及第三項皆勾「是」，也就是等於黃
    志忠投保前有告知被上訴人其有「後天免疫不全症候群」，
    並沒有故意隱匿或因過失遺漏，或為不實之說明。又依保險
    法第126 條規定，保險人於訂立保險契約前，對於被保險人
    得施以健康檢查。被上訴人可以強制被保險人施以健康檢查
    ，減少被上訴人對於危險的評估，被上訴人並未要求黃志忠
    體檢，現以保險法第64條規定解除系爭保險契約並無理由等
    情。爰依系爭保險契約之法律關係，求為命被上訴人給付上
    訴人新台幣（下同）100 萬元及自起訴狀繕本送達之翌日起
    至清償日止，按年息5%計算之利息之判決。原審駁回上訴人
    之請求，上訴人不服提起上訴。上訴聲明：(一)原判決廢棄。
    (二)被上訴人應給付上訴人100 萬元及自起訴狀繕本送達之翌
    日起至清償日止，按年息5%計算之利息。(三)第一、二審訴訟
    費用由被上訴人負擔。
二、被上訴人則以：黃志忠於訂立系爭保險契約時未據實告知其
    罹有AIDS之事實，而僅告知患有眼角膜潰瘍而就醫，致被上
    訴人誤信為真而予以承保，黃志忠自有違反保險法第64條第
    1 項規定之據實告知義務，且黃志忠係死於嚴重肺炎，亦與
    其患罹患AIDS間有直接之因果關係，故被上訴人向系爭保險
    契約之受益人即上訴人解除系爭保險契約，自屬有據，上訴
    人請求應依系爭保險契約予以理賠100 萬元，並無理由等語
    ，資為抗辯。並答辯聲明：(一)上訴駁回。(二)第二審訴訟費用
    由上訴人負擔。
三、兩造不爭執事項：
  (一)上訴人為黃志忠之母，黃志忠於95年3 月17日向被上訴人投
    保系爭保險契約，保險內容為1 年期「信用卡持有人團體定
    期壽險100 萬元」、「信用卡持有人團體傷害保險300 萬元
    」及「團體一年定期住院醫療日額給付保險附約2000元／日
    」，保險期間為自95年3 月17日午夜12時起至96年3 月17日
    午夜12時止。若黃志忠病故，則依系爭保險契約內容，被上
    訴人即應給付100 萬元予系爭保險契約之受益人即上訴人。
  (二)黃志忠因呼吸衰竭、嚴重肺炎，引起敗血症併多重器官衰竭
    ，而於95年8 月21日死亡。
  (三)黃志忠曾自88年12月14日起至92年8 月28日止，至高醫附設
    中和醫院門診共20次，主訴其性伴侶有HIV 病毒，嗣經高醫
    附設中和醫院檢查出其罹患有「後天免疫不全症候群（即AI
    DS）」。
  (四)黃志忠自95年8 月9 日至同年月21日在義大醫院住院，入院
    後經義大醫院診斷確實為罹患AIDS等病狀。
  (五)據高雄長庚醫院分別回覆原審之函文所載：「……病患（即
    黃志忠）於95/8/24 血液細菌培養長出Acincto baumannii
    ，該菌屬機會感染，一般免疫系統正常之年輕人應不易遭受
    侵犯，據此推論病患感染此菌時，其免疫力低下，若再佐以
    病患已於義大醫院診斷罹患AIDS，如此病患罹病可能機轉如
    下：感染HIV →發展為AIDS→免疫力降低→感染機會菌種（
    Acincto baumannii）→ 肺炎併發多重器官衰竭→死亡。」
    、「……二、肺炎於早期會被病人誤認為感冒，但不會構成
    主要死亡原因即肺炎併發多重器官衰竭。三、Acinctobauma
    nnii為一種導致肺炎的細菌，非感冒所引起。四、依病歷記
    載，因病人（即黃志忠）患有AIDS，導致免疫能力薄弱，故
    較易罹患該細菌的感染。」
  (六)黃志忠於系爭保險契約之電話要保時，僅答覆稱其曾因眼睛
    角膜潰瘍而住院一個星期，並未提及有罹患AIDS之情事。
  (七)被上訴人以黃志忠投保時違反保險法第64條第1 項規定之據
    實告知義務為由，發函向上訴人解除系爭保險契約。
四、兩造爭執事項：(一)黃志忠之死亡與其罹患AIDS間，是否有相
    當因果關係？(二)被上訴人以黃志忠違反據實告知義務，而依
    保險法第64條規定向上訴人解除系爭保險契約，是否有據？
    上訴人本於系爭保險契約之法律關係，請求被上訴人應給付
    100 萬元保險金之本息，有無理由？茲分述如下：
  (一)黃志忠之死亡與其罹患AIDS間，是否有相當因果關係？
  1.上訴人對於黃志忠有罹患AIDS並且死亡之事實雖不爭執，惟
    主張黃志忠之死因為感冒引起嚴重肺炎，而與其罹患AIDS並
    無相當因果關係云云。惟查，黃志忠係因呼吸衰竭、嚴重肺
    炎，引起敗血症併多重器官衰竭，而於95年8 月21日死亡之
    事實，此有黃志忠之死亡證明書及診斷證明書附卷可稽（原
    審卷第19、20頁）。而黃志忠並曾於訂立系爭保險契約前之
    88年12月14日起至92年8 月28日止，至高醫附設中和醫院門
    診共20次，主訴其性伴侶有HIV 病毒，嗣經高醫附設中和醫
    院檢查出其罹患有AIDS。且黃志忠自95年8 月9 日至同年月
    21日亦有在義大醫院住院，入院後經義大醫院診斷確實為罹
    患AIDS等病狀等情，均為兩造所不爭，如上所述，足徵黃志
    忠確有罹患AIDS而多次門診病住院治療之事實，堪可採信。
  2.雖上訴人主張黃志忠之死因為感冒引起嚴重肺炎云云，惟據
    高雄長庚醫院於96年11月7 日函覆原審稱：「……病患（即
    黃志忠）於95/8/24 血液細菌培養長出Acincto baumannii
    ，該菌屬機會感染，一般免疫系統正常之年輕人應不易遭受
    侵犯，據此推論病患感染此菌時，其免疫力低下，若再佐以
    病患已於義大醫院診斷罹患AIDS，如此病患罹病可能機轉如
    下：感染HIV →發展為AIDS→免疫力降低→感染機會菌種（
    Acincto baumannii） →肺炎併發多重器官衰竭→死亡。」
    （原審卷第45頁），雖未直接指明黃志忠即係死於AIDS，惟
    經原審再向高雄長庚醫院函詢：「貴院上開來函指明病患黃
    志忠之直接死亡原因為『肺炎併多重器官衰竭』，則：（一
    ）其肺炎併多重器官衰竭之原因是否係「感冒」所引起？（
    二）病患於95年8 月24日之血液細菌培養長出「Acincto
    baumannii 」菌，該菌之感染是否係因病患感冒所致？抑或
    因其罹患AIDS，致免疫力降低所致？一般人若有感冒，是否
    即可在血液細菌培養中長出『Acincto baumannii 』菌？」
    嗣據該院再為函覆稱：「……二、肺炎於早期會被病人誤認
    為感冒，但不會構成主要死亡原因即肺炎併發多重器官衰竭
    。三、Acincto baumannii 為一種導致肺炎的細菌，非感冒
    所引起。四、依病歷記載，因病人（即黃志忠）患有AIDS，
    導致免疫能力薄弱，故較易罹患該細菌的感染。」等語（原
    審卷第146 頁），均已如上所述。足見上訴人主張黃志忠若
    為感冒，亦不致引起其主要死亡原因即肺炎併發多重器官衰
    竭。況Acincto baumannii 為一種導致肺炎的細菌，惟非感
    冒所引起，已據高雄長庚醫院函覆甚詳，足徵本件係因黃志
    忠因患有AIDS，導致免疫能力薄弱，故因而罹患Acincto
    baumannii 菌，而導致肺炎併發多重器官衰竭而死亡。從而
    ，被上訴人抗辯黃志忠之死亡與其罹患AIDS間具有相當因果
    關係等語，堪以採信。上訴人主張黃志忠之死因為感冒引起
    嚴重肺炎，而與其罹患AIDS並無相當因果關係云云，不足採
    信。
  (二)被上訴人以黃志忠違反據實告知義務，而依保險法第64條規
    定向上訴人解除系爭保險契約，是否有據？上訴人本於系爭
    保險契約之法律關係，請求被上訴人應給付100 萬元保險金
    之本息，有無理由？
  1.按訂立契約時，要保人對於保險人之書面詢問，應據實說明
    。要保人故意隱匿，或因過失遺漏，或為不實之說明，足以
    變更或減少保險人對於危險之估計者，保險人得解除契約；
    其危險發生後亦同。保險法第64條第1 項、第2 項前段分別
    訂有明文。查黃志忠於系爭保險契約之電話要保時，僅答覆
    稱其曾因眼睛角膜潰瘍而住院一個星期，惟並未提及有罹患
    AIDS之情事，此有系爭保險契約之通話紀錄摘要附卷可資參
    憑（原審卷第120 頁），且為上訴人所不爭，如上所述，惟
    黃志忠卻曾於訂立系爭保險契約前之88年12月14日起至92年
    8 月28日止，至高醫附設中和醫院門診共20次，主訴其性伴
    侶有HIV 病毒，嗣經高醫附設中和醫院檢查出其罹患有AIDS
    。且黃志忠自95年8 月9 日至同年月21日亦有在義大醫院住
    院，入院後經義大醫院診斷確實為罹患AIDS等病狀等情，均
    為兩造所不爭，如上所述，足徵黃志忠確有罹患AIDS而多次
    門診病住院治療之事實，此應為黃志忠所明知。詎黃志忠卻
    於接受被上訴人公司人員之要保詢問其過去曾否因罹患疾病
    而接受醫師治療、診療或用藥，或曾因受傷生病住院治療達
    7 天以上時，僅答覆稱其曾因眼睛角膜潰瘍而住院一個星期
    ，並未提及有罹患AIDS之情事，足見黃志忠確有違反據實告
    知義務之情事。上訴人雖辯稱：依系爭保險契約，被保險人
    健康告知事項欄第一項及第三項皆勾「是」，也就是等於黃
    志忠投保前有告知被上訴人其有「後天免疫不全症候群」，
    並沒有故意隱匿或因過失遺漏，或為不實之說明云云，惟查
    ，黃志忠投保時雖於要保書健康詢問事項第一項及第三項勾
    「是」，惟僅填寫：「上個月感冒，吃2-3 天的藥，目前已
    痊癒，無需用藥，無住院，無併發症，無後遺症，在附家診
    所就診，去年9 月因為去高雄玩水，可能又有帶隱形眼鏡，
    不乾淨，導致眼角膜潰瘍，點眼藥水，住院觀察7 天，目前
    已痊癒，無需用藥，不用複診，無後遺症，無併發症，無復
    發，在高雄醫學院就診」（原審卷第7 頁），並未提及「後
    天免疫不全症候群」（即AIDS），足見黃志忠並未據實說明
    確有違反據實告知義務之情事，上訴人上開所辯自無可採。
    至上訴人提出簡報一紙，係指其他個案保險契約之解釋，及
    保險公司未依法在得知1 個月內解約之情形而言，與本件案
    例並不相同，該簡報自不足為上訴人有利之認定，併此敘明
    。
  2.按黃志忠因確有違反據實告知義務之情事，如上所述，被上
    訴人於95年10月26日始知悉黃志忠因「後天免疫不全症候群
    」就診，並於95年11月2 日發函向系爭保險契約之受益人即
    上訴人（按即係黃志忠之法定繼承人）解除系爭保險契約，
    未逾1 個月之除斥期間，於法並無不合（按黃志忠之另一法
    定繼承人即黃志忠之父黃碧郎已於94年11月10日死亡，原審
    卷第162 頁個人基本資料查詢結果表），並有高雄醫學大學
    附設中和紀念醫院之病歷摘要表及存證信函可稽（原審卷第
    26至27、33至35頁）。上訴人辯稱：依保險法第126 條規定
    ，保險人於訂立保險契約前，對於被保險人得施以健康檢查
    。被上訴人可以強制被保險人施以健康檢查，減少被上訴人
    對於危險的評估，被上訴人並未要求黃志忠體檢，現以保險
    法第64條規定解除系爭保險契約並無理由云云。經查，保險
    法第126 條僅規定保險人於訂立保險契約前，對於被保險人
    「得」施以健康檢查，並未規定應強制被保險人施以健康檢
    查，且保險人如要求每一投保之被險人均須接受健康檢查，
    亦與書面告知義務之信賴與誠信基礎有違。是上訴人此部分
    辯解，亦無可採。綜上，被上訴人以黃志忠違反據實告知義
    務，而依保險法第64條規定向上訴人解除系爭保險契約，既
    屬有據，則上訴人本於系爭保險契約之法律關係，請求被上
    訴人應給付100 萬元保險金之本息，即屬無理由。
五、綜上所述，上訴人之主張既屬不能採信，且被上訴人以黃志
    忠違反據實告知義務，而依保險法第64條規定向上訴人解除
    系爭保險契約，亦屬有據。從而，上訴人本於系爭保險契約
    之法律關係，請求被上訴人應給付100 萬元保險金及自起訴
    狀繕本送達之翌日起至清償日止，按年息5%計算之利息，為
    無理由，不應准許。原審為上訴人敗訴之判決，及駁回其假
    執行之聲請，並無不合。上訴意旨，指摘原判決不當，求予
    廢棄改判，為無理由，應予駁回。
六、據上論結，本件上訴為無理由，依民事訴訟法第449 條第1
    項、第78條，判決如主文。
中    華    民    國    97    年    10    月    8     日
                            民事第五庭
                                審判長法官  蔡明宛
                                法      官  魏式璧
                                法      官  曾錦昌
以上正本證明與原本無異。
本件不得上訴。
中    華    民    國    97    年    10    月    8     日
                                書  記  官  梁美姿


司法院資訊處製作；財團法人民間司法改革基金會備份。
